【裁判字號】    94,上,678
【裁判日期】    950919
【裁判案由】    拆屋還地
【裁判全文】
臺灣高等法院民事判決                   94年度上字第678號
上  訴  人  丙○○
            乙○○
共      同
訴訟代理人  莊勝榮律師
被 上 訴人  甲○○
訴訟代理人  李保祿律師
            鄭錦堂律師
上列當事人間拆屋還地事件，上訴人對於中華民國94年7月4日臺
灣臺北地方法院93年度訴字第4556號第一審判決提起上訴，本院
於95年9月5日言詞辯論終結，判決如下：
    主  文
上訴駁回。
第二審訴訟費用由上訴人負擔。
    事實及理由
一、被上訴人起訴主張其於民國（下同）84年9月間，向訴外人
    買受台北縣深坑鄉○○段1253地號，面積39.51平方公尺之
    土地（下稱系爭土地），並於84年9月27日辦妥移轉所有權
    登記，而上訴人丙○○為台北縣深坑鄉○○路148號房屋（
    下稱系爭建物）所有權人，上訴人乙○○為系爭建物之實際
    占有人，系爭建物無權占用系爭土地面積37.28平方公尺。
    上訴人並未提出租賃契約或任何交付租金之收據，其所稱與
    被上訴人前手陳再興、丁○○有土地租賃契約存在一事，已
    非無疑，其雖舉證人陳美女知悉租賃一事，惟伊係24年出生
    ，其於94年4月7日所證述為62年前之某一日所發生之事，於
    原法院訊問時，未待詢問待證事項時，即自動如錄音機般陳
    述，衡諸經驗法則，顯見證人陳美女所為之證述已非其所親
    身經驗之事實，自不符證人之適格性。再證人陳美女所證「
    那些錢是租金」一節，僅係其聽聞而來，屬傳聞證言，不具
    證據能力；而證人就所謂租金究係指何租賃物，租金多少、
    租期多久均非知稔，自難憑證人陳美女之證詞，逕謂上訴人
    主張兩造前手間存有租賃契約為真實。另上訴人復主張其就
    系爭土地有地上權，惟其先抗辯兩造間有租賃關係存在，則
    上訴人自非以行使地上權之意思占有系爭土地。況上訴人於
    被上訴人起訴前根本未依規定向管轄之地政機關聲請登記為
    地上權人，上訴人辯稱其非無權占有云云，自屬無據。至上
    訴人無權占用被上訴人所有之系爭土地，被上訴人訴請上訴
    人拆遷、返還其被占用土地，自難認有何違反公共利益或以
    損害上訴人為主要目的；且系爭建物若予拆除，應不損及左
    右房舍，有台北市土木技師工會之鑑定報告可佐，被上訴人
    並未權利濫用。為此依民法第767條規定，請求上訴人拆除
    系爭土地上如附圖所示甲部分（面積37.28平方公尺）之建
    物，將所占用之土地返還被上訴人。
    並聲明：上訴駁回。（被上訴人就其請求上訴人乙○○將系
    爭房屋拆除敗訴部分未上訴聲明不服，上訴人就其敗訴部分
    上訴聲明不服）。
二、上訴人則以其祖父即訴外人陳再生，曾向最原始之所有人即
    訴外人陳再興承租土地建屋，雖無租約，惟證人陳美女係現
    場親眼目睹訴外人陳佳賓與陳梅將土地租金拿給當時之土地
    所有人陳再興，並非傳述他人之見聞，自非傳聞證據；證人
    陳美女於證詞亦已證言該筆租金確係土地租金，陳佳賓與陳
    再興間別無其他土地租賃關係存在，故陳佳賓交付予陳再興
    之土地租金，其租賃物自為系爭土地無疑。足證陳再生之子
    陳佳賓與陳再興就系爭土地存有租賃關係，縱陳再興將系爭
    建物輾轉出售，但依當時民法第425條第1項規定，該不定期
    租賃契約，仍存在兩造間，上訴人自屬有權占有，被上訴人
    訴請拆屋還地於法無據。如認上訴人無法證明兩造間有租賃
    關係，該屋自陳再生建屋使用，經上訴人丙○○所有，迄今
    已逾20年，依民法第769條規定時效取得地上權，至上訴人
    雖未登記，然亦非屬無權占有人。另被上訴人所有之系爭土
    地，其後方與左右分別與他人所有之台北縣深坑鄉○○段
    1248、1254，及上訴人所有之1252地號相鄰，前方與1243地
    號相鄰，1243地號前方則鄰靠馬路（即深坑老街），系爭建
    物係建築在1253、1252、1243地號土地上，被上訴人請求拆
    除系爭建物之全部，顯不合理；又系爭建物占用上訴人所有
    土地部分，為該建物面臨馬路之部分，故被上訴人所有之系
    爭土地，若非與上訴人所有之1252地號土地，及1243地號土
    地合併建築，將難以使用，對被上訴人而言亦無利用價值；
    況系爭建物尚與門牌號碼台北縣深坑鄉○○路146號、150號
    房屋相連接，此三間房屋為同一時期興建之百年老屋，若僅
    拆除中間之系爭房屋，將危及146、150號房屋，執行上顯有
    困難及損害鄰屋，台北市土木技師工會鑑定報告亦認會造成
    公安疑慮，被上訴人請求拆屋還地顯有損害他人之虞，而有
    權利濫用之情形，不應准許云云，資為抗辯。並聲明：(一)原
    判決不利於上訴人部分廢棄。(二)被上訴人在第一審之訴及假
    執行之聲請均駁回。(三)如受不利判決，上訴人願供擔保請准
    免為假執行。
三、被上訴人主張其為系爭土地之所有權人，上訴人丙○○為系
    爭建物所有權人，上訴人乙○○為系爭建物之實際使用人，
    系爭建物占用系爭土地如附圖所示甲部分（面積37.28平方
    公尺）之事實，業據提出土地登記謄本（見原法院卷第6頁
    ）為證，並經原法院至現場履勘並囑託台北縣新店市地政事
    務所複丈屬實，有勘驗測量筆錄及台北縣新店地政事務所複
    丈成果圖（見原法院卷第33至34頁背面、49頁）在卷足稽，
    復為上訴人不爭執，自堪信為真正。
四、被上訴人復主張上訴人丙○○所有系爭房屋無權占用系爭土
    地37.28平方公尺，上訴人丙○○應將系爭土地上如附圖所
    示甲部分面積37.28平方公尺之建物拆除，上訴人應將所占
    用之系爭土地返還被上訴人等語。上訴人則以前詞置辯，經
    查：
  (一)按當事人主張有利於己之事實者，就其事實有舉證之責任，
    民事訴訟法第277條定有明文。又以無權占有為原因，請求
    返還所有物之訴，上訴人對被上訴人就其物有所有權存在之
    事實無爭執，而僅以非無權占有為抗辯者，被上訴人於上訴
    人無占有權源之事實，並無舉證責任，上訴人應證明其所抗
    辯基於正當原因取得占有之事實，如不能證明，即應認被上
    訴人之請求為有理由（最高法院91年度台上字第2182號、92
    年度台上字第312號判決意旨參照）。被上訴人為系爭土地
    之所有權人，上訴人丙○○為系爭建物所有權人，上訴人乙
    ○○為系爭建物之實際使用人，系爭建物占用系爭土地面積
    37.28平方公尺如原判決附圖所示甲部分之事實，已如前述
    。而兩造間並未訂有租賃契約，上訴人抗辯兩造前手間存有
    租賃契約、取得法定地上權，上訴人非無權占有云云，則為
    被上訴人所否認在卷，揆諸前開說明，被上訴人自應就此負
    舉證之責。
  (二)上訴人抗辯其祖父陳再生曾向系爭土地最原始所有人陳再興
    租地建屋，為被上訴人所否認。上訴人於原法院聲請訊問證
    人即系爭建物之隔壁鄰居陳美女雖證稱：「陳再興是我的叔
    叔…陳佳賓是被告乙○○的父親。陳梅是被告乙○○的母親
    …我小學一年級（即民國32年間）的時候，我只看過陳佳賓
    與陳梅有一次一起拿土地租金給我叔叔陳再興，但是多少錢
    我不知道，我是聽陳佳賓與陳梅說那些錢是租金。土地有幾
    坪我也不清楚。其他我都不知道‧‧‧我不知道被告乙○○
    目前所住（即系爭建物）地方的土地是誰的。」等語（見原
    法院卷第60頁）。然證人陳美女為民國24年間出生，證人稱
    其見聞陳佳賓給付租金之時間為民國32年間，其年約8歲，
    距證人於原審為證言時復已超過60年。以一般人之生活經驗
    ，對於特定事實之記憶，縱為重大事故或與己身密切相關，
    亦會隨著時間經過而逐漸模糊甚或遺忘，況年僅8歲之孩童
    ，是否能瞭解租金之意義，且該租金之給付與己身無關亦非
    重大，而能在60年後明確說出當時之情景，即非無疑。再被
    上訴人係於84年9月12日因買賣取得系爭土地所有權，上訴
    人丙○○於68年7月7日繼承取得系爭建物所有權，有土地登
    記謄本、建物登記謄本（見原法院卷第6、45頁）可稽，訴
    外人陳佳賓繼續使用建物，如有向陳再興承租系爭土地，並
    由上訴人繼續向原土地所有人承租，上訴人丙○○或陳佳賓
    之子乙○○應有留存租賃契約或至少留存部分給付租金之收
    據證明，上訴人未能提出租賃契約或給付租金之收據，以證
    明陳佳賓曾向陳再興承租系爭土地，上訴人繼續承租並給付
    租金，復未說明何以未有留存相關單據，上訴人於本院請求
    訊問之證人丁○○復未到庭陳證，經上訴人捨棄此部分之證
    據調查（見本院卷第57、70頁），自難僅憑證人陳美女證詞
    ，即認兩造前手間就系爭土地曾訂立租賃契約。上訴人抗辯
    兩造間依民法第425條規定有租賃關係存在，即屬無據。
  (三)次查，系爭建物占用系爭土地部分，並未為地上權登記，此
    為兩造所不爭執，並有土地登記謄本可稽（見原法院卷第6
    頁）。按「地上權為一種物權，主張取得時效之第一要件須
    為以行使地上權之意思而占有，若依其所由發生之事實之性
    質，無行使地上權之意思者，非有變為以行使地上權之意思
    而占有之情事，其取得時效，不能開始進行。」、「縱認上
    訴人因地上權取得時效完成而得主張時效利益，依民法第
    772條準用第769條及第770條之規定，亦僅得請求登記為地
    上權人而已，並非即取得地上權，在其未依法登記為地上權
    人之前，自不能本於地上權之法律關係，向土地所有人有所
    主張而認其非無權占有。且按占有人因時效取得地上權登記
    請求權，向該管地政機關請求為地上權登記，經地政機關受
    理，受訴法院應就占有人是否具備時效取得地上權之要件為
    實體上裁判者，須以占有人於土地所有權人請求拆屋還地前
    ，以具備時效取得地上權之要件為由，向地政機關請求登記
    為地上權人為前提。」、「因時效取得地上權登記請求權者
    ，不過有此請求權而已，在未依法登記為地上權人以前，仍
    不得據以對抗土地所有人，而謂其係有權占有。又占有人之
    占有，縱已具備時效取得地上權之要件，倘係在土地所有權
    人或管理權人依民法第七百六十七條規定提起訴訟後，始向
    管轄地政機關聲請登記者，受訴法院毋庸就占有人是否具備
    時效取得地上權登記之要件，為實體上裁判。」，此有最高
    法院64年台上字第2552號判例、89年度台上字第1370號、88
    年度台上字第1729號判決意旨可資參照。上訴人雖抗辯時效
    取得地上權，並提出丙○○聲請時效取得地上權設定登記申
    請書（見原法院卷第46頁）為證。惟上開申請書係上訴人於
    被上訴人向原法院訴請其拆屋還地後，上訴人始向新店地政
    事務所為申請，且上訴人先主張兩造間有租賃關係存在，復
    主張依時效取得地上權，則上訴人既主張其係依租賃之意思
    占有系爭土地，其即非以行使地上權之意思占有系爭土地，
    上訴人復未能證明其係於何時以行使地上權之意思而占有系
    爭土地，揆諸前揭說明，其取得時效，不能開始進行。再縱
    認上訴人抗辯其占有迄今已逾20年乙節屬實，揆諸前揭說明
    ，亦僅得請求登記為地上權人而已，並非即取得地上權，在
    上訴人未依法請求登記為地上權人，且經地政機關受理之前
    ，自不能本於地上權之法律關係，向土地所有人有所主張而
    認其非無權占有。上訴人抗辯其已時效取得地上權，而有權
    占用系爭土地云云，即不足採。
  (四)次按，權利之行使，不得違反公共利益，或以損害他人為主
    要目的，民法第148條第1項定有明文；又按，權利之行使，
    是否以損害他人為主要目的，應就權利人因行使權利所能取
    得之利益，與他人及國家社會因其權利行使所受之損失，比
    較衡量定之。倘其權利之行使，自己所得利益極少，而他人
    及國家社會所受之損失甚大者，非不得視為以損害他人為主
    要目的，此乃權利社會化之基本內涵所必然之解釋；民法第
    148條係規定行使權利，不得以損害他人為主要目的，若當
    事人行使權利，雖足使他人喪失利益，而苟非以損害他人為
    主要目的，即不在該條所定範圍之內。（最高法院71年台上
    字第737號、45年台上字第105號判例意旨參照）。經查，上
    訴人所有系爭建物無權占有被上訴人所有之系爭土地37.28
    平方公尺，有勘驗筆錄及複丈成果圖可稽（見原法院卷第34
    、49頁），且為兩造所不爭執，又系爭建物門牌號碼為台北
    縣深坑鄉○○路148號，與同路146、150號建物為深坑老街
    之一樓連棟住宅，經本院送請台北市土木技師公會鑑定並做
    成鑑定報告（見本院卷第43頁、外放證物），上開建物每間
    佔地寬約4公尺、深約12公尺（見鑑定報告第2頁），則系爭
    建物約面積48平方公尺，占用系爭土地面積約為系爭建物之
    百分之78（37.28/48X100%=78，小數點以下四捨五入），即
    系爭建物所座落之土地約有百分之78為被上訴人所有；又依
    上開鑑定報告所載，系爭建物目前現況十分破舊，內部之夾
    層或隔間牆大都為木板拼架湊成，已十分破舊，屋頂部分瓦
    片破損，地板亦有下陷，龜裂現象，其沿老街方向而建造之
    後面磚牆，早已和鄰房146、150號斷裂不相連，複丈成果圖
    甲部分面積37.28平方公尺建物若予拆除（不拆除中間壁）
    ，應不致損及146、150號建物之安全，且系爭建物雖然繼續
    使用，居家安全風險實在太大，需即時予以適當維護與補強
    （見鑑定報告第2-4頁），並有照片附報告可按（見報告Ｈ
    -1~8）。是綜合上開說明，系爭建物之拆除對被上訴人並非
    無利益，且被上訴人所得利益，為被上訴人就系爭土地遭占
    用面積37.28平方公尺得以與未遭占用面積2.23平方公尺合
    併使用，非無利益，則其訴請拆屋還地，已非損害上訴人為
    目的；上訴人所受損害，為系爭建物遭拆除而無法使用，然
    系爭建物老舊，如繼續使用，仍有居家安全之風險；系爭建
    物之拆除，除屋頂部分拆除可能會造成鄰房屋頂部分損害，
    沿老街方向而建造之前面磚牆，鑑定報告認應暫時保留不拆
    除為宜，其餘內部建物之拆除，應不損及他人（見鑑定報告
    第4頁、又被上訴人同意拆除屋頂及前後牆壁，左右房屋中
    間牆壁無須拆除，見本院卷第28頁），惟此為被上訴人聲請
    強制執行時應注意之事項，與上訴人無權占有土地應負拆屋
    之責無涉，，則被上訴人訴請上訴人拆遷、返還其被占用土
    地，自難認其有何違反公共利益，或以損害被上訴人為主要
    目的。至上訴人辯稱其依民法第769條規定有權請求登記為
    地上權人，且其已於94年1月7日提出申請，因被上訴人行使
    權利，其無從申請登記云云，並有其提出申請書為憑，惟於
    被上訴人起訴前未曾依土地登記規則第113條規定，向管轄
    之地政機關聲請登記為地上權人，已如前述，從而，被上訴
    人起訴前自無從預知上訴人於起訴後申請地上權登記，是其
    顯非以損害上訴人為主要目的至明，上訴人抗辯被上訴人起
    訴之請求係權利之濫用云云，尚非可採。
五、綜上所述，被上訴人主張上訴人丙○○為系爭建物所有權人
    ，上訴人無權占用系爭土地如原判決附圖所示甲部分（面積
    37.28平方公尺），應為可採；上訴人抗辯其為有權占有、
    被上訴人本件請求有權利濫用之情形云云，均無可採。從而
    ，被上訴人依民法第767條規定，請求上訴人（登記名義人
    ）丙○○拆除系爭土地上如原判決附圖甲部分之建物，並請
    求上訴人將所占用之土地返還被上訴人，為有理由，應予准
    許。原判決就此部分為上訴人敗訴之判決，並為准免假執行
    之宣告，經核於法並無不合。上訴論旨求予廢棄改判，為無
    理由，應予駁回。
六、兩造其餘之攻擊防禦方法暨聲明所用之證據，核與本件判決
    之結果均不生影響，無再予論述之必要，併此敘明。
七、據上論結，本件上訴為無理由，依民事訴訟法第449條第1項
    、第78條，判決如主文。
中    華    民    國    95    年    9    月    19    日
                    民事第十三庭
                        審判長法  官  陳昆煇
                              法  官  陳駿璧
                              法  官  李錦美
正本係照原本作成。
如不服本判決，應於收受送達後20日內向本院提出上訴書狀，其
未表明上訴理由者，應於提出上訴後20日內向本院補提理由書狀
（均須按他造當事人之人數附繕本）上訴時應提出委任律師或具
有律師資格之人之委任狀；委任有律師資格者，另應附具律師資
格證書及釋明委任人與受任人有民事訴訟法第466條之1第1項但
書或第2項（詳附註）所定關係之釋明文書影本。
中    華    民    國    95    年    9     月    19    日
                              書記官  鐘秀娥
附註：
民事訴訟法第466條之1（第1項、第2項）：
對於第二審判決上訴，上訴人應委任律師為訴訟代理人。但上訴
人或其他法定代理人具有律師資格者，不在此限。
上訴人之配偶、三親等內之血親、二親等內之姻親，或上訴人為
法人、中央或地方機關時，其所屬專任人員具有律師資格並經法
院認為適當者，亦得為第三審訴訟代理人。


司法院資訊處製作；財團法人民間司法改革基金會備份。
